臺灣高等法院刑事判決　　　　　　　　　　　　　　九十三年度上訴字第五四二號
　　上　訴　人　臺灣板橋地方法院檢察署檢察官
　　被　　　告　丙○○
　　選任辯護人　邵良正律師
　　被　　　告　丁○○
　　指定辯護人　本院公設辯護人甲○○
右上訴人因被告違反貪污治罪條例案件，不服臺灣板橋地方法院九十一年度訴字第二
五五○號，中華民國九十三年一月六日第一審判決（起訴案號：臺灣板橋地方法院檢
察署九十一年度偵字第二四○六號），提起上訴，本院判決如左：
    主  文
上訴駁回。
    理  由
一、公訴意旨略以：被告丙○○係新竹科學工業園區管理局（簡稱竹科管理局）秘書
    室之研究員，係依據法令從事公務之人員，負責竹科管理局秘書室與國會和新聞
    記者間之協調聯繫及其他臨時交辦事項等業務，並自民國（下同）八十六年起兼
    任該局員工福利委員會下設之「科學城生活新資訊雜誌社」社長，負責綜理該社
    社務，且自八十七年起，兼任福委會副總幹事，負責襄理總幹事辦理福委會各項
    福利業務事項，王家隆（另行審結）自稱係新竹科學工業園區展示大樓籌備處之
    召集人，被告丁○○與王家隆則係夫妻關係。伊等均明知依「科學工業園區設置
    管理條例」及「科學工業園區土地租賃及建築物出租管理辦法」（該辦法業已配
    合行政程序法施行而於九十年四月二十六日廢止），任何人均不得以個人名義出
    租或出借竹科管理局管理之建築改良物（含地下室），且明知坐落在新竹科學園
    區○○○路九號之建物地下室，係由福委會與該局簽訂借用契約及按月支付每單
    位新臺幣（下同）三千元之服務管理費後，由福委會使用管理，而福委會已將上
    址地下室租予趙家瑞經營福利社而無從再行出租或出借他人。詎被告丙○○、丁○○與王家隆仍共同意圖為自己不法之所有，於八十六年十月間，王家隆向經營
    東元旅行社股份有限公司（簡稱東元旅行社）之乙○○表示可以引介進入新竹科
    學園區經營業務，乙○○前往參觀營業場所時，認識時任竹科管理局秘書室研究
    員職務之被告丙○○，由被告丙○○帶乙○○及其父即東元旅行社負責人林傳枝
    至竹科管理局二樓秘書室參觀，且為其二人簡介新竹科學工業園區，復向其等表
    示新竹科學工業園區內尚無其他旅行社設攤營業，並繼而向乙○○佯稱：僅需給
    付伊五十萬元，伊就將位於新竹科學工業園區內之上址地下室之部分空間及既有
    乃於八十六年十二月五日，在東元旅行社由林傳枝與被告丙○○及王家隆簽訂「
    合作推廣旅遊業務協議書」，乙○○於翌日將二十萬元匯入丁○○設於臺灣土地
    銀行新竹分行○一六—○○五—二五五五○—七號帳戶內，再於同月某日交付由
    東元旅行社所簽發，以上海商業銀行忠孝分行為付款人、票號ＣＨＡ00000
    00號面額三十萬元之支票乙紙予王家隆，由王家隆轉交被告丁○○存入上開銀
    行○二—二○三—○○—○三九二一三—九號帳戶內提示付款，王家隆、被告丁○○再將取得款項與被告丙○○均分。嗣因乙○○在上址地下室設攤後，發現東
    元旅行社無法登錄在「科學城生活新資訊雜誌社」所編製之園區「特約廠商名錄
    」內，且其尚須每月給付三千元租金予趙家瑞，發覺受騙上當，遂於八十七年五
    月間遷離上址地下室，並向調查局報案，因認被告丙○○、丁○○均涉犯貪污治
    罪條例第五條第一項第二款之利用職務上之機會詐取財物罪嫌。
二、按犯罪事實應依證據認定之，無證據不得認定犯罪事實，刑事訴訟法第一百五十
    四條第二項定有明文。又按事實之認定，應憑證據，如未能發現相當證據，或證
    據不足以證明，自不能以推測或擬制之方法，以為裁判基礎；且刑事訴訟上證明
    之資料，無論其為直接或間接證據，均須達於通常一般之人均不致有所懷疑，而
    得確信其為真實之程度，始得據為有罪之認定，若其關於被告是否犯罪之證明未
    能達此程度，而有合理懷疑之存在，致使無從形成有罪之確信，根據「罪證有疑
    ，利於被告」之證據法則，即不得遽為不利被告之認定，最高法院四十年度台上
    字第八六號、七十六年度臺上字第四九八六號判例可資參照。訊據被告丙○○、
    丁○○均堅決否認有何貪污罪嫌，被告丙○○辯稱：當初東元旅行社希望在趙家
    瑞所承租之福利社內設據點，因為彼此條件談不攏，趙家瑞才委託伊出面與東元
    旅行社負責人協調，伊從未跟乙○○提及要五十萬元費用，也不知道王家隆向乙○○索取五十萬元支票，伊並不認識丁○○，伊後來才發現王家隆利用伊名字，
    在外面招搖撞騙，伊並沒有拿到一點好處等語；被告丁○○則辯稱：整件事情伊
    完全不知情，不認識乙○○及丙○○二人，係王家隆拿一張支票予伊，要伊去開
    戶並將支票存進去，兌現後再領出來給王家隆，不清楚這筆錢來源，也不知道為
    什麼支票抬頭為伊名字，伊並無任何貪污犯行等語。
三、公訴人認定被告丙○○、丁○○涉有前開罪嫌，無非係以告訴人乙○○之指訴、
    科學工業園區管理局（九十）園政字第○一三○四二號函所附九十園人聘字第○
    九六八六號聘書、福利委員會第十二、十三屆委員會擬聘工作人員名單、工作執
    掌等附件、新竹科學工業園區福利品供應中心借用高層廠房地下室合約、協議書
    、丁○○帳號○一六—○○五—二五五五○—七號台灣土地銀行存摺類存款憑條
    、存款往來明細、支票、丁○○上海商業銀行忠孝分行○二—二○三—○○—○
    三九二一三—九號帳戶開戶資料、往來明細影本各一紙，為其主要證據。惟查：
    （一）、科學工業園區○○○路九號地下室係由證人趙家瑞向科學工業園區管理
    局員工福利委員會承租使用，作為福利品供應中心，有科學工業園區地下室借用
    合約書一件在卷可稽（參九十一年度偵字第二四○六號卷第三一頁）。另參諸證
    人趙家瑞於原審訊問時證稱：「我原來在園區一路十七號作福利品供應，後來福
    委會說展業一路有個地方希望我去開福利社作了之後，我跟被告丙○○說可以多
    找一些廠商，我請他找相關訊息，被告丙○○有跟我說，有一個旅行社可以來我
    這邊，後來是被告王家隆來找我談，說有一個旅行社可以合作，一開始我就同意
    因為他說是被告丙○○叫他來，後來被告王家隆說要從後面移到前面‧‧‧我說
    移位子太麻煩那就不要，被告王家隆又來講好幾次，又找被告丙○○出面，我跟
    被告丙○○很熟，不好拒絕，才勉強同意」等語（參見原審卷第八五頁），告訴
    人乙○○於原審訊問時亦以證人身分具結證稱：「約在八十六年中左右，我去新
    竹，在巴士上認識被告王家隆。聊天當中，被告王家隆說可以介紹我去園區作旅
    遊‧‧‧之後被告王家隆來台北找我，討論細部的事‧‧‧我也有引薦我父親、
    弟弟跟被告王家隆認識，我們三人有到園區去看場地，看場地是被告王家隆帶我
    們參觀，他有引薦我們認識被告丙○○，被告丙○○有在辦公室跟我們介紹園區
    的場地，告訴我們整體環境，讓我們評估，他不是向我們推銷‧‧‧場地一開始
    在談的時候，被告丙○○跟我說場地不用錢‧‧‧至於分配利潤的部分，細節我
    要回去再想，口頭上都有談到‧‧‧我們設點的地方，我並不知道是誰在使用、
    作何用途」等語（參原審卷第八二頁），核與被告丙○○所辯情節大致相符，是
    本件確係因為證人趙家瑞曾向被告丙○○表示可以找一些廠商在其所經營之地下
    室福利社設點，而被告王家隆自被告丙○○處得知此訊息後，即向證人乙○○遊
    說其所經營之旅行社前來設點，再由被告王家隆居中與證人趙家瑞、乙○○聯繫
    ，嗣因被告王家隆與證人趙家瑞條件無法談妥，始由被告丙○○出面協調；（二
    ）、證人趙家瑞於原審訊問時結證稱：「一開始說場地費是免費，這時候我是同
    意的，後來因要改地方我不同意，被告王家隆一直來找我，又說可以貼我一些費
    用，請我或前妻幫幫忙，說一個月付三千元，說林小姐（乙○○）也同意」等語
    （參原審卷第八五頁），而證人乙○○於原審訊問時亦結證稱：「被告丙○○跟
    我說場地不用錢‧‧‧趙家瑞後來有向我收水電費，是一個固定金額，我現在忘
    記了，是某個月都來跟我收，是趙家瑞或他太太來跟我收」等語（參原審卷第八
    二頁、第八三頁），另參諸被告丙○○、王家隆與東元旅行社股份有限公司簽立
    之合作推廣旅遊業務協議書第一條載明「甲方提供坐落於新竹科學工業園區○○○路九號地下室部分空間及既有設備『免費』供乙方處理前述服務使用」等語，
    有該份合作推廣旅遊業務協議書在卷可稽（參同上偵查卷第三八頁至第四一頁）
    ，是被告丙○○居間介紹證人趙家瑞提供前揭地下室部分空間供乙○○經營東元
    旅行社業務，雙方確係約定無償使用，嗣後因被告王家隆向證人趙家瑞表示乙○○同意每月支付三千元，始由趙家瑞每月向乙○○收取三千元，尚難認被告丙○○與上開三千元費用部分有何關聯或有對乙○○施用何種詐術。雖上開合作推廣
    旅遊業務協議書係由被告丙○○與被告王家隆具名簽訂，惟證人趙家瑞於原審訊
    問時亦結證稱：「我有請被告丙○○去幫我處理簽約的事，他有跟我提過，我事
    先知道要簽約，他有說要跟人家合作」等語（參原審卷第八五頁），堪認被告丙○○係基於證人趙家瑞之授權代為簽訂上開協議書，尚難認被告丙○○係以本人
    名義自行出借福利社地下室場地予證人乙○○，自難以此作為不利被告丙○○之
    認定；（三）、證人乙○○於原審訊問時結證稱：「最初被告王家隆來我們辦公
    室談的時候，有說要五十萬元，就可以讓我們到裡面設辦事處，被告王家隆跟我
    說五十萬是要打通關係，是包括場地的費用，我跟被告丙○○事先沒有談過五十
    萬的事情」、「簽約之後，我有先付二十萬給被告王家隆，是用匯款的‧‧‧三
    十萬的支票，是我父親開的，被告王家隆來公司拿，被告王家隆指定要給被告丁○○，匯款的帳戶，也是被告王家隆指定的‧‧‧我有叫被告王家隆簽一張五十
    萬的本票給我，因為我覺得受騙」等語（參原審卷第八三頁），既已明白證稱被
    告丙○○從未向其提及五十萬元之事，二十萬元之匯款、三十萬元之支票均係依
    照被告王家隆之要求匯入其妻丁○○帳戶或指名給付給丁○○，亦有戶名丁○○
    帳號○一六—○○五—二五五五○—七號台灣土地銀行存摺類存款憑條、存款往
    來明細、支票、丁○○上海商業銀行忠孝分行○二—二○三—○○—○三九二一
    三—九號帳戶開戶資料、往來明細影本各一紙在卷可佐（參同上開偵查卷第四二
    頁至第四七頁），被告丙○○辯稱其並未向乙○○索取五十萬元，亦不知道被告
    王家隆向乙○○收取五十萬元一節，尚非無據，應堪採信；（四）、參諸證人乙○○於原審訊問時又結證稱：「後來去設立的時候，發現只有一張長桌的位子，
    比原來說的小‧‧‧趙家瑞後來有向我收水電費‧‧‧我有問被告丙○○，他幫
    我處理幾個月，後來我就自己付」等語（參原審卷第八三頁），又證人趙家瑞結
    證稱：「最後一天，林小姐來看場地，她說平常中午以後才會到，可以請我前妻
    幫忙接電話、收收件，還說想培養我太太，我就以為他們都說好了，後來也沒付
    幾個月，後來她就不給了，東西放著半年，也沒拿走」等語（參原審卷第八五頁
    ），衡諸本件展業一路九號地下室確實設有東元旅行社股份有限公司、服務項目
    之招牌及長桌，有現場照片四幀在卷可稽（參同上開偵查卷第三四頁、第三五頁
    ），堪認證人乙○○確實有在展業一路九號地下室經營東元旅行社之業務數月，
    更難認被告丙○○有對證人乙○○施用詐術或詐取財物；（五）、證人乙○○於
    原審訊問時自承不認識、也沒有見過被告丁○○，而證人乙○○、趙家瑞或被告
    丙○○也從未指稱被告丁○○就本件借用場地使用事件之始末有何介入或參與，
    被告丁○○辯稱伊對於整起事件全不知情等語，應非無據。雖證人乙○○支付五
    十萬元係分別匯入、存入被告丁○○帳戶內，有前開存款憑條、存款往來明細、
    支票等資料為憑，惟被告丁○○與被告王家隆乃夫妻關係，夫妻之一方或因本身
    債信不良無法開戶或其他原因，使用他方名義開立之帳戶之情形，尚與常情無違
    ，被告王家隆以被告丁○○帳戶作為接受匯款、支票存入之用，非無可能，且夫
    妻之間不必然對於彼此的每一筆收入知之甚詳，被告丁○○辯稱其不知有二十萬
    之匯款，亦未過問三十萬支票之來源，難認與常情相違，自不得僅因被告王家隆
    以被告丁○○之帳戶收取五十萬元款項，遽認被告丁○○與被告王家隆之間有何
    犯意聯絡或行為分擔；（六）、被告丙○○既因證人趙家瑞之託，代證人趙家瑞
    簽訂上開協議書並洽談與東元旅行社合作事宜，此與被告丙○○之職務並無關聯
    ，難認被告丙○○有何利用其職務機會之情形。況被告丙○○經證人趙家瑞同意
    後，向證人乙○○表示使用地下室部分場地及設備係免費，證人乙○○亦確實使
    用該場地數月，嗣後每月收取三千元費用部分與被告丙○○無關，且被告丙○○
    對於被告王家隆向乙○○收取五十萬元一事並不知情，已如前述，自難認被告丙○○有對乙○○詐取財物或有何施用詐術之行為。綜上各點，被告丙○○、丁○○前開所辯，應堪採信。此外，復查無其他積極證據足認被告二人確有公訴人所
    指之犯行，本件應屬不能證明被告丙○○、丁○○二人犯罪。
四、原審認本件不能證明被告二人犯罪，諭知被告二人無罪，核無不合。公訴人仍執
    陳詞，並以：告訴人乙○○確有付款匯入被告丁○○帳戶，且被告丙○○亦曾代
    為簽訂協議書，被告丁○○是否能謂不知情，尚值斟酌等語，惟並未提出積極證
    據以實其說，應屬臆測之詞，本件上訴，為無理由，應予駁回。
據上論斷，應依刑事訴訟法第三百六十八條，判決如主文。
本案經檢察官劉靜婉到庭執行職務。
中　　　華　　　民　　　國　　九十三　　年　　　五　　　月　　 二十 　　日
                              臺灣高等法院刑事第二十庭
                                  審判長法  官  洪  政  雄
                                        法  官  李  春  地
                                        法  官  鄧  振  球
右正本證明與原本無異。
如不服本判決，應於收受送達後十日內向本院提出上訴書狀，其未敘述上訴之理由者
並得於提起上訴後十日內向本院補提理由書（均須按他造當事人之人數附繕本）。
                                        書記官  洪  秋  帆
中　　　華　　　民　　　國　　九十三　　年　　　五　　　月　　二十七　　日
